臺灣高等法院高雄分院刑事判決　　　　94年度上訴字第1376號
上　訴　人
即　被　告　甲○○
指定辯護人　本院公設辯護人　孫妙岑
上列上訴人因殺人未遂案件，不服臺灣高雄地方法院94年度訴字
第1379號中華民國94年8 月9 日第一審判決（起訴案號：臺灣高
雄地方法院檢察署94年度偵緝字第327 號），提起上訴，本院判
決如下：
    主  文
原判決撤銷。
邱顥君殺人未遂，處有期徒刑伍年陸月。
    事  實
一、緣甲○○於民國93年10月27日17時許，在高雄縣鳳山市○○
    ○路與平等路口，因與乙○○發生行車糾紛，甲○○竟懷恨
    在心，於同日下午9 時40分許（起書誤載為10時30分許），
    邀集12歲以上未滿18歲之少年王０宏、蔡０展、梁０信（均
    另案由臺灣高雄少年法院審理）分騎乘2 輛機車一同前往高
    雄縣大寮鄉○○路1 號乙○○住處前談判，渠等抵達乙○○
    住處後，雙方一言不合，乙○○遂先持活動扳手1 支毆擊甲
    ○○頭部數次，致邱顥君眼部、頭顱頂部及右手臂受有挫裂
    傷（未經提起告訴），當時在旁之甲○○友人王０宏、蔡０
    展、梁０信見狀，王０宏乃至機車上取出開山刀1 把前來支
    援，並持開山刀刀背擊中乙○○背部（未成傷），蔡０展、
    梁０信則徒手與乙○○互毆。詎甲○○因頭部受創，以致心
    生憤怒，而於上開數人互毆之際，竟臨時萌生殺人之犯意，
    從機車置物箱內取出水果刀1 支（已丟棄，未扣案），自後
    方朝乙○○背部連刺7 刀，並朝乙○○右上臂刺1 刀，致乙
    ○○受有右上臂及背部多處穿刺傷（合計8 處）合併兩側氣
    胸之傷害，幸及時送醫，始倖免於難。
二、案經乙○○訴由高雄縣政府警察局林園分局報請臺灣高雄地
    方法院檢察署檢察官偵查起訴。
    理  由
壹、證據能力部分：
一、按被告以外之人於偵查中向檢察官所為陳述，除顯有不可信
    之情況者外，得為證據，同法第159 條之1 第2 項定有明文
    。證人即少年王０宏、蔡０展、梁０信於偵查中及告訴人乙
    ○○93年12月2 日偵訊時，經具結後向檢察官所為之陳述，
    雖為被告以外之人於審判外之陳述，屬於傳聞證據，然其等
    4 人均未曾提及檢察官在偵查時有不法取供之情形，亦無證
    據可釋明上開供述有顯不可信之情況，依上說明，其等4 人
    於偵查中之證言，自均有證據能力。
二、按被告以外之人（包括證人、鑑定人、告訴人、被害人及共
    同被告等）於審判外之陳述雖不符刑事訴訟法第159 條之1
    至之4 等四條之規定，而經當事人於審判程序同意作為證據
    ，法院審酌該言詞陳述或書面陳述作成時之情況，認為適當
    者，亦得為證據；當事人、代理人或辯護人於法院調查證據
    時，知有刑事訴訟法第159 條第1 項不得為證據之情形，而
    未於言詞辯論終結前聲明異議者，視為有前項之同意，同法
    第159 條之5 定有明文。本件證人即少年王０宏、蔡０展、
    梁０信曾於警詢時為供述，而其等3 人未再於法院審理中為
    陳述；另告訴人於警詢時之供述，經核與其於原審審理時所
    為供述意旨相符，均屬於被告以外之人於審判外之言詞陳述
    ，依刑事訴訟法第159 條第1 項規定，本均不得作為證據。
    惟當事人及辯護人於本院準備程序已表示就其等所為之上開
    警詢筆錄內容不爭執，且於本院言詞辯論終結前均未對該等
    筆錄內容異議，已擬制同意其有證據能力，本院審酌上開筆
    錄作成時，並無不當取供之情形，具有任意性，認為以之作
    為本案之證據亦屬適當，是其等於警詢中之證言，自均具有
    證據能力。
貳、實體部分：
一、訊據上訴人即被告甲○○（下稱被告）坦承有於上揭時、地
    持水果刀刺向告訴人乙○○背部數下之事實，惟矢口否認有
    殺人之犯意，辯稱：當天晚上伊與友人王０宏、蔡０展、梁
    ０信欲前往乙○○住處為下午衝突一事道歉，然伊先遭到乙
    ○○持活動扳手毆打頭部已頭暈，其他人亦遭乙○○一方人
    馬毆打，伊才會拿出水果刀反擊云云。
二、經查：
  (一)告訴人遭被告持水果刀刺傷身體背部，受有右上臂及背部多
    處穿刺傷（合計8 處）合併兩側氣胸之傷害等情，業經被告
    坦認不諱，並經告訴人指訴綦詳；而告訴人受有右上臂及背
    部多處穿刺傷合併兩側氣胸等傷害，此觀長庚紀念醫院高雄
    分院提供之告訴人病歷中急診病歷、診斷書開立記錄之記載
    已明。又告訴人所受之上開傷害，於送醫急診當時已至病危
    狀況而有致命之危險，亦有上開醫院病危通知單（94偵緝32
    7 號偵查卷第47頁）附卷可資證明。
  (二)按殺人未遂與傷害之區別，應以實施加害時，有無殺意為斷
    ，不能因與被害人無深仇大恨，即認無殺人之故意；被害人
    所受之傷害程度，雖不能據為認定有無殺意之唯一標準，但
    加害人之下手情形如何，於審究犯意方面，仍不失為重要參
    考資料；至其殺意之有無，雖不以兇器之種類及傷痕之多少
    等，為絕對之認定標準，但加害人下手之部位、用力之程度
    ，仍非不可藉為判斷有無殺意之心證依據（最高法院74年度
    臺上字第6585號、84年度臺上字第3179號、87年度臺上字第
    3123號判決要旨參照）。本件依卷附告訴人乙○○病歷醫囑
    單之記載，其後背部7 處開放性傷口，其中2 處並標明深度
    穿刺傷，核與其合併兩側氣胸之傷害情形相符，而人體胸背
    相連，其內附藏有心臟、肺臟等重要臟器，以銳利之尖刀猛
    力擊刺，足以致人於死，此應為眾所周知之事實。被告於雙
    方衝突中，竟持尖端銳利之水果刀由後刺向告訴人背部數刀
    ，其中2 刀造成深度穿刺傷，並致告訴人合併兩側氣胸等傷
    害，足見被告持刀朝告訴人乙○○刺殺多刀之際，用力之重
    、殺意之堅定，是以被告於持刀刺殺告訴人時確有致告訴人
    於死之犯意，至為灼然。被告辯稱無殺人之犯意，而為傷害
    犯行云云，顯難與被告表現其外之客觀行為相稱，應屬避重
    就輕之詞，不足採信。
  (三)被告另辯稱：「其當時已因頭部遭毆打而頭昏，所以拿水果
    刀亂戳」云云，惟查被告於警詢時已明確供稱：「係乙○○
    與朋友先持修車工具攻擊，伊被攻擊到受不了才從機車置物
    箱取出水果刀，當時伊又發現乙○○正拿活動扳手打梁０信
    ，伊因為被打得頭昏一時緊張才刺到乙○○背部」等語，可
    知被告於頭部遭攻擊時，仍能確實辨認以活動扳手攻擊其頭
    部之人究係何人，且被告見同行之少年趨前支援時，趁機返
    回機車處取出置物箱內之水果刀，自後方朝告訴人背部猛力
    連刺8 刀，依此客觀情事判斷，被告原先所遭受之侵害已成
    過去，自無所謂正當防衛之可言，被告前揭辯詞，亦不足信
    採。
  (四)告訴人雖一再指述事先遭被告持刀刺殺背部後，始隨手拿起
    地上之活動扳手反擊被告頭部云云，惟上情為被告所否認，
    證諸證人王０宏、蔡０展、梁０信於警詢及偵訊時均一致證
    稱係告訴人先持活動扳手毆打被告頭部等語明確，參以被告
    與告訴人前並無仇怨，僅因案發當日下午雙方發生行車擦撞
    ，被告遂於上開時間邀集友人前往告訴人住處談判，衡諸常
    情，被告當不至於如告訴人所指訴甫抵達告訴人住處即持水
    果刀恣意向告訴人背部刺擊，是綜上足認被告下手殺害告訴
    人之動機，是因先遭告訴人乙○○手持活動扳手毆擊其頭部
    ，使其頭部因之受創，以致怒由心生，冀圖報復，而於雙方
    多人互毆之際，臨時萌生殺人之犯意，而持自備之水果刀，
    猛力朝告訴人背部下手連續刺殺數次，致告訴人受有前揭傷
    害甚明。告訴人前揭指述，本院不予採認。
  (五)辯護人以被告應是於警方知悉何人刺傷告訴人之前，即主動
    承認犯行，合於自首之要件，為被告辯護。惟查刑法第62條
    所謂發覺，固非以有偵查犯罪權之機關或人員確知其人犯罪
    無誤為必要，而於對其發生嫌疑時，即得謂為已發覺；但此
    項對犯人之嫌疑，仍須有確切之根據得為合理之可疑者，始
    足當之，若單純主觀上之懷疑，要不得謂已發生嫌疑。（最
    高法院72年台上字第641 號判例可資參照）本件據證人即到
    場處理之警員潘正良於本院審理時證述：「... 我們將留在
    現場的3 名王姓、蔡姓、梁姓少年送醫敷藥後，才帶回派出
    所詢問事實經過，其中1 位王姓少年有供述另有1 位綽號大
    頭的人有參與，我們警方才叫少年通知該人到警局製作筆錄
    ，被告主動到派出所製作筆錄，我們才知道他本名叫做邱顥
    君」、「乙○○說還有另一個身穿黑衣服，理平頭的人已經
    先走了，該人和我當時抱在一起，我身上的傷不曉得如何造
    成的，乙○○的意識清醒」等語，足徵到場處理員警依同行
    少年及告訴人乙○○之供述，對於被告是持刀刺傷告訴人之
    情，應已有合理之懷疑，已堪認定。是被告事後經同行少年
    之通知，主動到案說明，並不符合自首之要件，辯護人如上
    之辯護，並不足採。
  (六)綜上論述，本件事證已臻明確，被告殺人未遂犯行，洵堪認
    定。
三、核被告所為，係犯刑法第271 條第2 項、第1 項之殺人未遂
    罪。又被告已著手於殺人犯行之實行而不遂，為未遂犯，爰
    依刑法第26條前段規定，減輕其刑。
四、原審據以論處被告罪刑，固非無見。惟查：(一)原判決事實初
    則認定同行少年見被告遭告訴人毆擊頭部受傷後，即持開山
    刀或徒手與告訴人互毆，似未認定被告此時與同行少年有何
    共同傷害告訴人之犯意聯絡，嗣後竟又認定被告趁同行少年
    與告訴人互毆之際，另起殺人犯意，持水果刀刺殺告訴人背
    部數刀，則從所謂「另起殺人之犯意」之意涵推知，似又認
    被告先前與同行少年彼此間有傷害之犯意聯絡，前後顯有矛
    盾。(二)告訴人於警詢時曾為供述，嗣後於原審審理時亦曾出
    庭具結證述，是其於警詢時之供述是否有證據能力，應先予
    以比較前後供述是否一致，有無刑事訴訟法第159 條之2 規
    定之適用，始為的論，惟原判決逕依同法第159 條之5 規定
    ，認定其警詢時之供述具有證據能力，亦有未恰。被告上訴
    意旨否認有殺人之犯意，並認應有自首規定之適用，指摘原
    判決不當，雖無理由，惟原判決既有前揭可議，自應由本院
    將原判決撤銷改判。審酌被告僅因細故衝突，即邀集少年數
    人前往告訴人住處理論，其間復分持水果刀、開山刀暴力相
    向，致多人受傷，對於社會治安危害極鉅，且被告對告訴人
    乙○○痛下殺手，幾致被害人喪失性命，所生實害甚大，惡
    性非輕，而犯罪後，被告始終否認殺人之犯意，又迄今未能
    與告訴人乙○○達成和解，態度非佳，惟念告訴人就本案衝
    突發生之緣由，亦有相當之責任，而被告於案發時年僅19
    歲，正值年輕氣盛，血氣方剛，因其頭部受創，以致怒由心
    生，方頓起殺人犯意等一切情狀，量處如主文所示之刑，以
    示懲儆。至被告所有殺人未遂所用之水果刀1 支，業據被告
    陳明於案發後棄置於現場，而未扣案，為免日後執行困難，
    爰不另為沒收之諭知，併予敘明。
據上論結，應依刑事訴訟法第369 條第1 項前段、第364 條、第
299 條第1 項前段，刑第271 條第2 項、第1 項、第26條前段，
判決如主文。
本案經檢察官姜麗儒到庭執行職務。
中　　華　　民　　國　　94　　年　　12　　月　　7 　　日
                  刑事第七庭    審判長法  官   莊飛宗
                                      法  官   曾逸誠
                                      法  官   黃三友
以上正本證明與原本無異。
如不服本判決應於收受本判決後10日內向本院提出上訴書狀，其
未敘述上訴理由者，並得於提起上訴後10日內向本院補提理由書
狀（均須按他造當事人之人數附繕本）「切勿逕送上級法院」。
中　　華　　民　　國　　94　　年　　12　　月　　12　　日
　　　　　　　　　　　　　　　　　　　書記官   黃玉珠
附錄本件判決論罪科刑法條：
刑法第271條第1項、第2項
殺人者，處死刑、無期徒刑或 10 年以上有期徒刑。
前項之未遂犯罰之。
